最高法院刑事判決　　　　　　　　　　　　　　　八十六年度台上字第五七五八號
　　上　訴　人　甲○○
右上訴人因殺人案件，不服台灣高等法院高雄分院中華民國八十六年八月十二日第二
審更審判決（八十六年度上重更(一)字第一四號，起訴案號：台灣高雄地方法院檢察署
八十四年度偵字第二四二六三號，八十五年度偵字第二一八二、五五三四號），提起
上訴，本院判決如左：
    主  文
上訴駁回。
    理  由
本件原判決認定上訴人甲○○與黃文忠（第一審法院通緝中）因經營賭場，唯恐賭客
或其他黑道人士至賭場鬧事，黃文忠乃於民國八十四年五月間某日，在岡山鎮○○○
路九十號太平洋遊藝場處所，將具有殺傷力之巴西ＴＡＵＲＵＳ９ＭＭ半自動手槍一
支及９ＭＭ制式子彈八發，交予有犯意聯絡之上訴人保管，以備不時之需。彼等二人
乃未經許可，而無故持有上開手槍及子彈。又黃文忠係高雄縣岡山鎮民代表，吳鶴松
係高雄縣議會議長，黃文忠前因八十二年間高雄縣岡山鎮農會理事長、總幹事改選，
雙方支持之候選人不同，而生派系糾紛。及於八十三年間，黃文忠欲競選高雄縣岡山
鎮民代表會主席，吳鶴松未加以支持，反支持另一候選人。又高雄縣岡山鎮媽祖廟前
，於農曆春節期間擺設之賭場，為吳鶴松所操控，黃文忠欲分一杯羹，被吳鶴松所拒
絕等原因，二人滋生心結，黃文忠因而心懷恨意。八十四年十月間，在高雄縣岡山鎮
○○○路九十號太平洋遊藝場內，黃文忠以吳鶴松家族操控高雄縣岡山鎮春節期間媽
祖廟口賭場，另通知警方取締以黃文忠為首之流動賭場，致令無法立足為由，竟另行
起意，唆使上訴人槍殺吳鶴松。復於同月間屢次催促上訴人儘速動手，使上訴人因而
心生殺害吳鶴松之決意。旋黃文忠又於八十四年十一月十二或十三日下午八時許，在
其所駕駛之ＸＸ－一六二八號賓士汽車內，將吳鶴松預計於同年月十五日上午七時許
，至高雄縣岡山鎮○○街某喪家參加弔祭之行程告知上訴人，並約定於得手後即打電
話與之聯絡。上訴人乃於八十四年十一月十四日下午八時許，駕駛車牌號碼ＹＪ－六
九三二號自用小客車，至高雄縣岡山鎮○○街喪家附近查勘地形位置。翌日（十五日
）上午七時許，攜帶黃文忠前交其保管始終無故持有狀態中之手槍一支及子彈八發，
駕駛上開汽車至高雄縣岡山鎮○○街，並守候在附近。同日上午七時五十分許，吳鶴
松離開喪家會場，步行至其座車停放處附近欲搭車離去時，上訴人乃迎向吳鶴松擦身
而過，始轉身舉槍在吳鶴松背後射擊一發，吳鶴松倒地後，又連續朝其頭部及胸、背
部射擊六發，共擊中四發，致吳鶴松受有頭、胸、背部等多處貫穿槍傷，經送醫急救
，延至同日上午八時五十分因胸腔內出血不治死亡。上訴人於射殺吳鶴松後，旋即駕
車逃逸，並於高雄縣岡山鎮火車站附近改搭計程車離去。途中行經高雄縣鳳山市○○
路大東醫院前之公用電話亭，按約定以電話告知黃文忠「我出事了」等語。黃文忠獲
悉上訴人已射殺吳鶴松後，於同日上午十一時許，於警方尚未獲悉犯罪嫌疑人之前，
由黃文忠等人陪同上訴人向高雄縣警察局刑警隊自首，並表示願接受裁判，又交出行
兇用之上開手槍一支，及尚未擊發之子彈一發等情。係以上開事實，分別依據被害人
吳鶴松之妻即告訴人胡美雪及被害人之弟吳鶴齡於警、偵訊及第一審法院審理中分別
證述：吳鶴松與黃文忠間之恩怨緣起於八十二年一月高雄縣岡山鎮農會理事長、總幹
事選舉。因吳鶴松支持之候選人與黃文忠支持之候選人不同，滋生派系糾紛。其後於
八十三年八月間黃文忠欲角逐岡山鎮民代表主席選舉，吳鶴松未加以支持，轉而支持
他人，及岡山鎮媽祖廟前農曆春節擺設賭場，黃文忠要求抽取一部分賭博抽頭所得，
為吳鶴松所拒絕等原因，雙方決裂，黃文忠因而懷恨在心等語。核與證人陳俊男、吳
鶴男、洪明偉、黃維鈞等人於警訊中陳述黃文忠與被害人交惡之情節，悉相吻合。且
上訴人於八十四年十二月十六日第十一次警訊供稱：吳鶴松不認識伊，伊與吳鶴松亦
無怨無仇，黃文忠係伊親戚，自八十四年四月間起將流動賭場委由伊管理，並於同年
五月間交予伊手槍，用以保護賭場之用，非常器重伊，對伊恩重如山。故黃文忠於八
十四年十月間在太平洋遊藝場第一次向伊提及吳鶴松兄弟把持岡山媽祖廟前春節賭局
，伊等經營之賭場不能生存，是否願教訓吳鶴松，伊答以願意。其後於八十四年十月
間黃文忠又向伊提及教訓吳鶴松之事三次，催促伊趕快進行。並表示伊不必擔心，關
出來後，伊將得到很大的好處，警方若追查槍枝來源，推給已死亡的綽號「矮仔」即
可。因伊謂找不到下手之機會，黃文忠乃於八十四年十一月十二日或十三日下午八時
許，在太平洋遊藝場樓下，駕駛車牌號碼ＸＸ－一六二八號白色賓士車載伊上車後，
於汽車行進間，黃文忠告伊吳鶴松將於八十四年十一月十五日上午七時許至岡山鎮某
喪家捻香弔祭，並交待若得手則打電話聯絡，未得手就不必聯絡。伊乃於八十四年十
一月十四日下午八時許，獨自駕駛車牌號碼ＹＪ－六九三二號自用小客車，至岡山鎮
勘查該喪家之位置，並在大埕街巷道發現該喪家搭設之告別式會場，旋即離去。翌日
上午七時許，攜帶手槍一把、子彈八發，單獨駕車至岡山鎮○○街時，吳鶴松已先到
場，伊守候在附近，俟吳鶴松出現，開槍射殺後，即駕車逃逸，再改搭計程車行經高
雄縣鳳山市○○路大東醫院前，依約定以公共電話打0000000號告知黃文忠「
我出事了」，黃文忠答以「等一下我再和你聯絡」等語甚詳。而其於同日檢察官偵查
中對於上開槍彈係黃文忠所交付，且係黃文忠唆使其開槍射殺被害人吳鶴松，及黃文
忠囑上訴人於射殺吳鶴松得手後，打電話與黃文忠連絡各節，亦供認屬實。另上訴人
於八十四年十二月三十日第十二次警訊時亦供稱：伊於八十四年十二月十六日第十一
次警訊之供述都實在各等語。上訴人於第一審法院迭次陳稱：伊僅打電話向黃文忠稱
「我出事了」，並未明確告知究竟出何事，亦未告知任何人伊開槍射殺吳鶴松之事等
語。而證人施文宗於警、偵訊及第一審法院審理中證述：黃文忠於八十四年十一月十
五日上午九時許，至伊住處謂其小弟甲○○開槍射殺吳鶴松，請伊出面處理，並約伊
前往盧文峰服務處共同商議等語。又證人盧文峰於警訊及第一審審理中陳述：黃文忠
於八十四年十一月十五日上午八時許，先打電話至伊住處，後來親自至伊住處，向伊
表示甲○○開槍射擊吳鶴松，伊建議甲○○出面投案，黃文忠乃打電話呼叫甲○○。
其後伊與黃文忠等人至劉孟昌住處，黃文忠命鄭有維等人前去高速公路中正交流道下
接甲○○。載抵劉孟昌處，黃文忠與刑警隊連繫後，伊與劉孟昌、黃文忠、甲○○同
至警局投案等語。並經證人張儒禮及同案被告鄭有維於警訊中陳述在卷可按。復有電
信局裝設在高雄縣鳳山市○○路大東醫院騎樓下編號0000000號公共電話於八
十四年十一月十五日上午八時二十五分四十六秒之通話，確有打到黃文忠住處之00
00000號，及被告黃文忠住處電話0000000，於上午八時二十六分打電話
至盧文峰住處電話0000000之通話紀錄二份附卷可參。核與上開證人所言相符
，堪認證人等所為證言，應可採信。則上訴人僅於行兇後以電話向黃文忠告知「我出
事了」，並未明確告知究竟出何事，亦未向任何人提及其槍殺吳鶴松之事，黃文忠接
聽電話後並未究明，而於連絡施文宗及盧文峰時，明確表示上訴人持槍射擊吳鶴松，
委請彼等出面處理。再參以上訴人與被害人從無仇怨，上訴人僅係黃文忠所經營流動
賭場管理人之情以觀，上訴人並無致被害人於死地之深仇大恨。足認上訴人於八十四
年十二月十六日第十一次警訊及同日偵訊中供承情節，顯與事實相符。上訴人原無殺
害被害人之犯意，純係因受黃文忠之唆使，且一再催促，致生殺人之決意，彰彰明甚
。上訴人雖於第一至十次警訊及偵、審中均陳稱：伊行兇用之槍彈係綽號「矮仔」於
三年前交予伊云云。惟於八十四年十二月十六日第十一次警訊及同日偵訊中改稱：伊
行兇用之槍彈係黃文忠於八十四年五月間交伊，用以保護流動賭場，伊於八十四年十
月間受黃文忠唆使教訓吳鶴松，並決意下手行兇時，黃文忠告以若將來警方追查槍彈
來源時，推說係已死亡綽號「矮仔」交予伊即可等語。其先後就槍彈來源供述不一，
惟依證人吳鶴齡於警、偵訊中證述：伊曾於八十一年間在吳鶴松住處內親見黃文忠攜
來槍械一批，表示係將岡山媽姐廟前春節賭場抽頭所得，購買該批槍械，用以保護賭
場之用。但為吳鶴松所拒，謂按規矩抽頭金理應分給各前輩，不該私自購買槍枝。當
時因手槍不慎摔落地面，滑套前方右下方有撞擊之痕跡，經檢視扣案之上訴人槍擊吳
鶴松之槍枝特徵相同，為同一把槍枝等語，核與證人郭憲彰於警訊中指證：上訴人行
兇之槍枝確為伊於八十一年間親見黃文忠攜至吳鶴松處之槍枝無訛。且於第一審法院
審理中證稱：伊於八十一年間曾看見黃文忠攜帶一袋子至吳鶴松處，內裝槍枝，吳鶴
松向其催討抽頭金，黃文忠表示已將賭場抽頭金用以買槍等情節相同，復有上開槍枝
照片二幀在卷足憑。再參以上開照片顯示，該把槍枝前方確有撞擊之痕跡，足認證人
吳鶴齡所言，及上訴人前揭警訊及偵訊中之供述，應可採信。至上訴人其餘於警、偵
訊及原審審理中所為不同之陳述，係為脫免黃文忠之犯行，自應以其於八十四年十二
月十六日所為與事實相符之陳述始為可採。至證人郭憲彰雖於第一審法院審理中結證
：伊無法明確指認上訴人行兇之槍枝，即為八十一年間黃文忠攜至吳鶴松住處同一把
槍等語。惟上訴人行兇之槍枝係黃文忠所交付，用以保護賭場之用之事實，已臻明確
，證人郭憲彰及上訴人翻異前詞，當係避重就輕及迴護之詞，自無可採。從而上訴人
自八十四年五月間未經許可持有槍彈之犯行及上開槍彈係黃文忠所交付一節，均堪認
定。又上開槍彈經送內政部警政署刑事警察局鑑驗結果，認送鑑手槍係巴西ＴＡＵＲ
ＵＳ９ＭＭ半自動手槍，具殺傷力。送鑑子彈一發，係九ＭＭ制式子彈亦具殺傷力。
送鑑彈殼七顆，均認係已擊發制式９ＭＭ子彈彈殼，經與上述送鑑槍枝試射之彈殼比
對結果，其彈底紋痕特徵相合，認係該槍枝所擊發。送鑑彈頭四顆，均認係已擊發
制式九ＭＭ子彈彈頭，其中二顆彈頭已嚴重變形，餘二顆彈頭經與上述送鑑槍枝試射
之彈頭比對結果，其來復線紋痕特徵相吻合，認係該槍枝所擊發等情，亦有該局八十
四年十一月二十二日刑鑑字第八七三二一號鑑驗通知書一份附卷可按。上訴人於下手
行兇時，係與被害人正面相迎後，轉身於近距離在被害人之背後射擊一發，見被害人
倒地後，復射擊六發後，旋即逃逸離去等情，已據上訴人坦白供承，復有現場位置圖
二紙附卷足憑，核與在場證人陳晟益、王在山、林劉金花、林金章等人，分別於警訊
及第一審法院審理中供證情節相符，並經證人陳晟益、林劉金花等人於警訊中明確指
認歹徒即上訴人無訛。又被害人因而受有右顴部出口槍傷一處約二×○‧五公分；下
顎左出口槍傷一處約一‧二×○‧五公分；右後頸項部進口槍傷一處約一×○‧五公
分（貫穿左下顎）；左後頸項部進口槍傷一處約一‧三×一公分（貫穿右顴部）；右
後頸項部出口槍傷一處一×○‧五公分；左胸第七肋間出口槍傷一處約一‧五×一‧
二公分；右肩胛骨上部進口槍傷一處約一‧五×一公分（貫穿右後頸部）；胸椎右進
口槍傷一處約○‧七×○‧六公分（貫穿左胸部）；及身體多處貫穿槍傷，因而引起
胸腔內出血致死，有台灣高雄地方法院檢察署相驗屍體證明書、驗斷書各一份及現場
照片三十二幀、被害人死亡照片十幀附卷可憑。參諸近距離持槍射擊，足以致人於死
，為常人所能預見，上訴人非但於近距離持槍射擊被害人，且被害人受其射擊第一發
子彈後即應聲倒地，已無力抵抗，苟其僅出於教訓之意思行兇，其目的已達，自應停
止其犯行。惟上訴人於被害人座車司機陳晟益阻止之際，上訴人非但不停止，仍接續
朝被害人身體要害射擊，其有致被害人於死之故意甚明，被害人亦因槍傷死亡，上訴
人之殺人行為與被害人之死亡，顯有直接因果關係至明。而警方於本案發生後，迄上
訴人主動投案前，偵查犯罪之機關並不知悉犯罪嫌疑人係上訴人，致尚未將上訴人列
為嫌疑人，有高雄縣警察局八十五年三月七日高警刑檢字第五三九七四號函附卷可
稽。並經承辦本件兇殺案而分別隸屬高雄縣刑警隊及岡山分局之證人賴輝哲、陳金靜
、邱松德、林文瓊、高鳳輝等人於第一審及原審到庭證述甚詳。按自首乃犯人在犯罪
未發覺前，向該管公務員自行申告犯罪事實而受裁判之謂，為法定減輕之一。所謂犯
罪未發覺，知有犯罪事實，而不知犯人為誰，亦屬之。上訴人之上開行為，符合自首
犯罪之要件。至上訴人雖於最初自首時，隱瞞被教唆犯罪之事實，尚不妨礙其符合自
己所犯殺人罪自首之規定等情。為其所憑之證據及其認定之理由。並以上訴人辯稱：
伊於八十四年十二月十六日第十一次警訊中之供述，係受警方刑求所為不實陳述云云
。惟查上訴人於第十一次警訊筆錄，係以一問一答方式，依上訴人自由意志陳述而製
作，並無強暴、脅迫或刑求情事，此經證人陳金靜隊長及邱松德組長到庭結證明確。
而上訴人經警方借訊後供出黃文忠教唆殺人，同日經檢察官複訊後始解還台灣高雄看
守所。於檢察官複訊時，並未為刑求之抗辯，且所為陳述與在警訊中所言一致。再經
檢察官於八十五年一月二十日親赴台灣高雄看守所詢問所長吳正博，據其陳稱：台灣
高雄看守所就借提查證之人犯，於還押之際均詢問有無受刑求，若人犯答以受刑求者
，均請醫師檢驗，並做成病歷紀錄等語。而上訴人於八十四年十二月十六日還押台灣
高雄看守所時，並無明顯外傷，身體狀況良好等情，亦經檢察官調取被告病歷表查看
屬實，並有台灣高雄地方法院檢察署八十五年一月二十日勘驗筆錄及病歷表一份在卷
足憑。另第一審法院向高雄縣刑警隊調閱八十四年十二月十六日借提查證上訴人之訊
問筆錄製作錄影帶一捲，並勘驗結果，全部訊問過程均出於上訴人自由意志所為，並
無上訴人所指被刑求之情事，此有錄影帶一捲可證，及第一審法院八十五年七月十九
日勘驗筆錄在卷可參。上訴人所為刑求辯解，要係事後迴護教唆犯黃文忠之詞，顯無
可採。又上訴人選任辯護人聲請傳訊證人顏福松律師，欲證明上訴人於八十四年十二
月十六日警訊時，上訴人當時選任之辯護人顏福松律師並未經警方通知到場云云。而
證人顏福松律師經原審傳訊未到庭，但具狀陳稱：上開日期警方借訊上訴人，確未通
知伊到場無訛。而證人陳金靜到庭結證稱：上開時日借訊上訴人，於訊問製作筆錄前
有以電話通知顏福松律師事務所，但沒有人接聽，為爭取時效，即開始製作筆錄，俟
完成後，隨即通知檢察官複訊等語。據此以觀，警方於上述時日借提上訴人訊問時，
上訴人之選任辯護人顏福松律師確未到場，固無疑義。但上訴人所為之供述，既與事
實相符，自得採為犯罪之證據。上訴人所辯，均非可採，於理由內詳予說明指駁。核
上訴人受黃文忠之教唆，遂起意殺害被害人，而以其原單純持有之手槍、子彈，進而
殺害被害人之行為，除應成立槍彈藥刀械管制條例第七條第四項持有手槍罪及同條
例第十一條第三項未經許可無故持有彈藥罪，應另犯刑法第二百七十一條第一項之殺
人罪。被告前開持有手槍、子彈犯行成立於八十四年三月間受僱於黃文忠所經營之賭
場，當時黃文忠交付保管之槍彈僅係為使上訴人綜理該流動賭場事務應不時之需，黃
文忠尚無移轉所有權予上訴人意思，是就該槍、彈之持有關係，上訴人應與黃文忠間
有意思聯絡與行為分擔，應成立共同正犯。又上訴人所犯前開持有手槍、子彈犯行係
一行為觸犯二罪名，應依想像競合犯規定，從一重持有手槍罪處斷。又上訴人無故持
有手槍係屬即成犯，於持有開始時即成立犯罪，其持有之初尚無預見本件殺人行為之
發生，是其殺人係屬另行起意，是前開持有手槍罪及殺人罪間犯意各別應分論併罰。
上訴人係被教唆而犯罪，且亦乏確切證據足資證明上訴人更進而參與殺人之犯行，自
難論以共同正犯。起訴書之犯罪事實欄亦認定係黃文忠唆使上訴人槍殺被害人吳鶴松
，但卻認與黃文忠間，就殺人犯行，為共同正犯，尚有未合。上訴人所犯於未被發覺
前，向警方自首犯罪，並接受裁判，應依刑法第六十二條前段規定減輕其刑。因認第
一審適用槍彈藥刀械管制條例第七條第四項、第十一條第三項，刑法第十一條、第
五十五條、第二百七十一條第一項、第六十二條前段、第三十七條第一項、第三十八
條第一項第一款，審酌上訴人甘受他人唆使，即公然持槍下手行兇，非惟無視他人生
命之存在，視人命如草芥，且其行兇之手段凶狠，嚴重敗壞社會善良之氣，助長暴戾
之風，對社會安寧秩序之危害至極及其他一切情狀，量處無期徒刑，並依法宣告褫奪
公權終身。扣案之半自動手槍一支，係違禁物，應依刑法第三十八條第一項第一款之
規定，宣告沒收。上訴人行兇擊發所餘一發子彈，於鑑定時試射，已非屬違禁物，自
毋庸再為沒收之諭知，認事用法，洵屬正當，而駁回檢察官及上訴人在原審之上訴，
經核於法並無違誤。上訴意旨並未依據卷內資料具體指摘，徒憑己見，仍執陳詞，就
原判決明白論斷之事項及認事採證職權之行使，任意指摘，泛言原判決違法，為無理
由，應予駁回。
據上論結，應依刑事訴訟法第三百九十六條第一項，判決如主文。
中      華      民      國    八十六    年      九      月    二十六    日
                              最高法院刑事第十庭
                                  審判長法官  吳  雄  銘
                                        法官  池  啟  明
                                        法官  陳  宗  鎮
                                        法官  石  木  欽
                                        法官  吳  火  川
      右正本證明與原本無異
                                              書  記  官
中      華      民      國    八十六    年      十      月      一      日
